【裁判字號】    95,上易,789
【裁判日期】    951205
【裁判案由】    債務人異議之訴
【裁判全文】
臺灣高等法院民事判決                 95年度上易字第789號
上  訴  人  乙○○○
訴訟代理人  陳由銓律師
複  代理人  丁○○
被  上訴人  丙    ○
訴訟代理人  龍其祥律師
上列當事人間債務人異議之訴事件，上訴人對於中華民國95年7
月25日臺灣新竹地方法院95年度訴字第203號第一審判決提起上
訴，本院於95年11月21日言詞辯論終結，判決如下：
    主  文
上訴駁回。
第二審訴訟費用由上訴人負擔。
    事實及理由
一、本件被上訴人起訴主張：被上訴人於民國73年間在新竹地區
    經營米粉生產、銷售事業，因資金周轉需求而向上訴人調借
    現金，並陸續交付經由被上訴人背書金額合計新臺幣（下同
    ）139萬1,950元之支票多紙予上訴人收受，然上開支票屆期
    提示均遭退票，上訴人即起訴請求被上訴人返還消費借貸款
    ，經原法院以73年度訴字第600號民事判決（下稱系爭判決
    ）判命被上訴人應給付上訴人139萬1,950元本息確定，被上
    訴人名下之不動產遭其他債權人聲請強制執行，被上訴人只
    得遷居他處，迨前開強制執行程序終結後，被上訴人與子女
    重新創業。詎料上訴人竟於94年11月29日持系爭判決為執行
    名義，向原法院聲請強制執行被上訴人所有如原判決附表 (
    下稱附表)所示之不動產，經原法院94年度執字第12072號強
    制執行事件（下稱系爭執行事件）受理在案，被上訴人並於
    95 年1月間接獲原法院民事執行處新院雲94執舜字第12072
    號有關附表所示不動產被查封登記之通知。因前述73年間之
    強制執行事件年代久遠，被上訴人實不知該執行案號，且縱
    知執行案號，該執行卷宗亦已因逾保存期限而銷毀，是上訴
    人之前聲請強制執行之情形已無從查考，縱認上訴人於先前
    之強制執行程序未全額受償，其至94年間始再持前述確定判
    決聲請對被上訴人執行，請求權之行使已逾15年之時效期間
    ，依民法第125條、第137條第2項之規定及同法第第137條第
    3項反面解釋，上訴人請求權之行使已罹於時效消滅，被上
    訴人自得主張時效抗辯。被上訴人於95年3月1日執行書記官
    在現場查封時即提出時效消滅之抗辯，執行書記官表示被上
    訴人不應向其聲明異議或提出抗辯，而應提起債務人異議之
    訴以求救濟，並將被上訴人意見記明於查封筆錄，被上訴人
    未請求執行書記官調解債務，亦未向上訴人表示債務要由被
    上訴人之子負責清償，更未與上訴人約定於95年3月7日下午
    2時在上訴人之夫甲○○之工廠洽談債務清償事宜，自無明
    知時效完成而仍為承認之行為。系爭執行事件目前已進行鑑
    價程序，尚未進行拍賣，執行程序尚未終結，被上訴人自得
    依強制執行法第14條第1項之規定，以前述系爭判決之執行
    名義於成立後，其請求權之行使已罹於時效消滅，而發生消
    滅或妨害債權人請求之事由，據以提起本件債務人異議之訴
    。求為判命：原法院系爭執行事件對於被上訴人所有如附表
    所示不動產之強制執行程序應予撤銷 (原審為上訴人敗訴判
    決，上訴人聲明不服，提起上訴)。並於本院答辯聲明；上
    訴駁回。
二、上訴人則以：上訴人有於73、4年間持系爭判決之執行名義
    ，就其他債權人所聲請對被上訴人進行之強制執行程序，聲
    明參與分配，惟因當時被上訴人所有之不動產已不足清償抵
    押債權，致上訴人之參與分配無法受償。迨上訴人找到被上
    訴人，即於94年11月29日持系爭判決為執行名義向原法院聲
    請強制執行，由原法院以系爭執行事件對被上訴人所有如附
    表所示之不動產進行強制執行。95年3月1日上訴人引導原法
    院執行人員至附表所示不動產現場查封時，被上訴人即主動
    邀約上訴人進其母親許陳蘭屋內商談前述借款債務之清償事
    宜，並提議由其子負責對上訴人清償債務及分期清償，且與
    上訴人約定改於同月7日下午2時會同其子在上訴人之夫甲○
    ○設於竹市○○路○段之工廠內商談債務清償辦法，藉此要
    求上訴人停止執行，被上訴人當天亦有請執行書記官幫忙兩
    造調解債務之清償，是被上訴人於當天業已承認系爭判決所
    示積欠上訴人之債務，且承諾償還，其後執行處人員乃發通
    知請兩造於同月10日到院調解，被上訴人卻故意缺席，依民
    法第144條第2項規定及最高法院30年度上字第472號裁判意
    旨，被上訴人既已於95年3月1日承認前述積欠上訴人之借款
    債務，並同意清償，已屬拋棄其時效利益之默示意思表示，
    且其時效利益一經拋棄，即不得再拒絕給付而主張時效抗辯
    ，故本件被上訴人提起債務人異議之訴，顯非有據等語置辯
    。並於本院上訴聲明：、原判決廢棄。、被上訴人在第
    一審之訴駁回。
三、本件經依民事訴訟法第463條準用同法第270條之1第1項第3
    款規定，整理並協議簡化爭點及不爭執點後，兩造同意僅就
    言詞辯論時所陳述之事實及主張之法律關係為論斷。被上訴
    人主張伊於73年間向上訴人借款，陸續交付由被上訴人背書
    金額合計139萬1,950元之支票多紙予上訴人收受，然上開支
    票屆期提示竟不獲兌現，上訴人起訴請求被上訴人返還消費
    借貸款，經原法院以系爭判決判命被上訴人給付上訴人139
    萬1,950元本息確定在案；嗣上訴人於94年11月29日持系爭
    判決為執行名義向原法院聲請強制執行，由原法院以系爭執
    行事件對被上訴人所有如附表所示之不動產進行強制執行程
    序，目前已進行鑑價，尚未拍賣，執行程序尚未終結；且上
    訴人迄94年11月間始再對被上訴人聲請強制執行，其請求權
    之行使已超過該借款債權15年之時效期間，時效已完成等情
    ，為上訴人所不爭執，且經本院調取系爭執行事件卷宗查明
    無訛，堪信被上訴人此部分事實之主張為真正。惟上訴人辯
    稱被上訴人於95年3月1日執行書記官在現場查封時，曾請求
    執行書記官調解債務，亦向上訴人表示債務要由被上訴人之
    子負責清償，更與上訴人約定於95年3月7日下午2時在上訴
    人之夫甲○○之工廠洽談債務清償事宜，被上訴人業已承認
    系爭判決所示積欠上訴人之債務，且承諾償還，自屬拋棄時
    效利益之默示意思表示，被上訴人不得再拒絕給付而主張時
    效抗辯等情，則為被上訴人所否認。故本件兩造間之重要爭
    執之點厥為：系爭借款債務時效完成後，被上訴人是否於95
    年3月1日就該借款債務有承認而拋棄該時效利益之意思表示
    ？茲分述如下：
(一)、按「請求權已經時效消滅，債務人仍為履行之給付者，不
      得以不知時效為理由，請求返還。其以契約承認該債務，
      或提出擔保者，亦同」，固為民法第144條第2項所明定。
      次按「民法第129條第1項第2款所謂之承認，為認識他方
      請求權存在之觀念表示，僅因債務人一方行為而成立，此
      與民法第144條第2項後段所謂之承認，須以契約為之者，
      性質迥不相同。又債務人於時效完成後所為之承認，固無
      中斷時效之可言，然既明知時效完成之事實而仍為承認行
      為，自屬拋棄時效利益之默示意思表示，且時效完成之利
      益一經拋棄，即恢復時效完成前狀態，債務人顯不得再以
      時效業經完成拒絕給付。」，亦有最高法院50年度臺上字
      第2868號判例意旨可資參照。惟債務人於其所負之債務時
      效完成後，縱然有應債權人之要求，就該債務與債權人進
      行磋商，倘債務人於磋商過程中，並未與債權人雙方以契
      約達成合致之方式，明確表現出其承認該債務，並願意繼
      續清償該債務之意思，此時，即難以債務人有進行該磋商
      ，即認其已達到前述所謂以契約承認債務，而有默示拋棄
      時效利益之意思表示之情形。
(二)、本件被上訴人於系爭判決之執行名義成立後，已因時效完
      成而取得拒絕給付之抗辯權，為上訴人所不爭執。上訴人
      辯稱被上訴人其後於95年3月1日當天承認該債務，已默示
      拋棄時效利益乙節，既為被上訴人所否認，則依舉證責任
      分配原則，上訴人就此有利於己之事實，即應負舉證之責
      任。查上訴人雖舉證人即其夫甲○○及甲○○之友人吳家
      傳為證，且證人甲○○於本院證稱：「 (問：你是否於94
      年11月29日持上開確定判決向原法院聲請強制執行，由該
      院以94年度執字第12072號受理在案？)是的。(問：該案
      於95年3月1日在現場執行時，你有在現場嗎？)有。(問：
      你把當天在現場查封的狀況加以陳述？)當天下午1點我去
      法院帶書記官到新竹縣新豐鄉新豐村14鄰336號現場，被
      上訴人在現場等候，書記官說要來查封，說要我們去和解
      ，被上訴人就叫我們到他媽媽的屋內談，被上訴人就說，
      抱歉欠你們的錢，我老了，我要我兒子來替我還錢，他去
      叫他兒子，他兒子在睡覺沒有出來，被上訴人的母親就說
      ，有欠你錢，好好的談，被上訴人就說改天我們再談好了
      ，就約好95年3月7日下午二點在新竹市○○路○段78號我
      的工廠內談還錢的事，他要帶他的兒子去，他還給我1張
      名片，結果95年3月7日下午1時左右，他打電話給我說他
      在高雄趕不回來，要改天，後來我根據他的名片打電話給
      他，他都沒有接。」等語 (見本院卷第55頁反面)，另證
      人吳家傳於95年5月23日於原審證稱：「（問：95年3 月1
      日被告 (即上訴人)會同本院執行處書記官去現場查封時
      ，當時你有無在場？就本件債務，原告 (即被上訴人) 有
      無講什麼話？請描述當天情形？）．．．我陪他們 (即上
      訴人夫妻)一起去查封現場。．．．到達現場後，被上訴
      人已經在那邊等候，．．．當時尚未去現場揭示，被上訴
      人就請上訴人、上訴人先生還有我到證人許陳蘭 (即被上
      訴人母親)住處，要跟上訴人協調債務，希望上訴人先撤
      銷執行。上訴人的先生就問被上訴人你要如何清償，被上
      訴人說他會先跟他兒子商量，由他兒子來負責清償對上訴
      人的債務，他會將土地過戶給他兒子，而且還約上訴人於
      95年3月7日下午2時到中華路六段78號上訴人先生的工廠
      協調要如何還錢。（問：被上訴人都沒有跟執行人員提到
      時效已經完成？）被上訴人有沒有跟執行人員說這些話我
      沒有聽到。（問：被上訴人有無單獨去跟執行人員談話？
      你們距離執行人員多遠？）剛開始到現場要進去證人許陳
      蘭住處時，被上訴人有在屋外跟執行人員說話，我沒有聽
      到被上訴人跟執行人員說什麼話，當時我們距離執行人員
      5、6公尺。（問：你當時在現場時，有無一直跟上訴人、
      上訴人先生在一起？）都有在一起。」等語（見原審卷第
      35、36頁)，均證稱被上訴人於95年3月1日與上訴人協調
      債務，並表示會先跟其子商量，將土地過戶與其子，由其
      子負責清償對上訴人所欠之債務，且約定於95年3月7日下
      午2時至中華路六段78號上訴人先生之工廠協調要如何還
      錢等情。惟此為被上訴人所否認，且其母即證人許陳蘭於
      原審證稱：「 (問：95年3月1日法院書記官執行查封時有
      到你家，被告乙○○○有在現場，原告丙○也有在場，當
      時他們二人有無談到債務處理的問題？)當時有一個比較
      高的男人 (應係指證人吳家傳)、另一個比較瘦的男人(應
      係指上訴人之夫甲○○)，還有被告、原告及我在場，就
      是在我屋子內，該名比較高的男人就問原告債務要如何解
      決，原告就說『已經過了20年，我賺不到半毛錢，我沒辦
      法還』。(問：原告當時有無跟被告說要如何還錢？)當時
      原告沒有說要還被告錢。(問：當時原告有沒有說要將土
      地過戶給他兒子，由他兒子來負責清償，還跟我們說要跟
      他兒子約95年3月7日下午在中華路六段78號被告先生的工
      廠談，而且原告還說當時他兒子正在睡覺？)我沒有聽到
      原告有講這些話。」等語 (見原審卷第33、34頁)。此外
      ，證人即原法院承辦系爭執行事件之書記官陳明怡於原審
      證稱：「【問：95年3月1日當天你是否有到新豐鄉232等
      地號土地去查封、揭示？當時有無遇到兩造？當天經過情
      形以及當天兩造有無進入屋內談事情？為何兩造會進入屋
      內？兩造在屋內談事情時，你有無在屋內聽到？當天兩造
      有無在談債務要如何解決事宜？債務人 (即被上訴人)有
      無承認這筆債務，並且有同意要清償之意思？有無提出時
      效抗辯？是何時提出的？債務人有無跟債權人 (即上訴人
      )約時間、地點要另外談債務的清償事宜？當天你有無問
      兩造他們債務談的怎麼樣？有無主動說要定期通知他們到
      院協調債務的清償？有無定95年3月10日通知兩造到院？
      為何定此期日通知？】95年3月1日有去該處查封、揭示，
      兩造有到場，當天是被告 (即上訴人)先導往現場，我們
      到那邊先去確認土地位置，被告也說其中有一筆土地上面
      有房屋，是原告 (即被上訴人)的。我就去該房屋那邊，
      看到原告，我就問兩造要不要談一談和解，兩造就說好、
      要進屋談，他們就進去屋子裡面，因為這個案子我還有其
      他土地要去看，所以我就沒有進去屋內，當時我去看土地
      時，除了地政人員外，兩造不知道哪一方也有人陪同我去
      看土地。我去看土地之後，也有公告、揭示，從兩造談話
      開始10到15分鐘後，我也揭示完畢，回到房屋門口，就問
      兩造談的怎麼樣，我忘記他們有沒有說什麼話，印象中他
      們好像沒有談出什麼結果。當時我為調查建物的使用情形
      以及權利歸屬，有問原告，原告有說是誰的房子、誰在住
      ，我就要兩造在查封筆錄上面簽名，被告先簽名，我要給
      原告簽名時，原告還沒有簽名，就先問我有關時效的問題
      ，我說一般請求權的時效是15年，原告就有說執行名義的
      時效已經超過15年。我跟原告說如果要做時效抗辯，要具
      狀主張，後來原告在查封筆錄上簽名，我就回來。（問：
      兩造還沒有在查封筆錄上簽名以前，被告有無跟你說她跟
      原告談的結果是『原告有表示要還錢，但是原告說他兒子
      在睡覺，原告就跟被告約95年3月7日在中華路六段再談』
      ？）被告是有跟我說話，但是我不記得內容。（問：查封
      當天你是否知道兩造談的結果如何？）我不知道。我有問
      ，但是印象中沒有一個結果出來。（問：為何再定95年3
      月10日通知兩造或是被告？）我認為兩造在現場有談，原
      告在現場又有提到時效的問題，所以我在查封、揭示日之
      後，就主動想通知兩造到院談和解，這個期日通知我在95
      年3月1日當天並沒有告知兩造。後來95年3月10日被告有
      來，原告未到。（問：95年3月1日之前兩造是否曾經到法
      院詢問查封事宜？）原告在95年3月1日的前幾天有來法院
      找我問這個案件的情形，有跟我說兩造就此債權、債務之
      前發生事情的法律關係，原告那時來法院並沒有提到他要
      了解時效的問題。原告沒有閱卷，我當天沒有給原告看卷
      。原告當天有想要閱卷，我跟他說如果要閱卷，必須要書
      面聲請。後來原告有提出閱卷聲請，也有讓他閱卷。（問
      ：95年3月1日當天被告方面，除了被告先生之外，另有一
      位友人吳先生 (即證人吳家傳)也有在場，當天該吳先生
      有無說什麼話？有無對原告說什麼？當時原告在筆錄簽名
      前提出時效抗辯，該吳先生當時有無聽到原告說時效抗辯
      的事情？）當時吳先生也有在旁邊，我想他應該有聽到原
      告主張時效抗辯。吳先生當天有無說什麼話，我忘記了。
      我確定原告是在當天快結束 (在查封筆錄簽名)前提到時
      效抗辯，並不是當天在兩造尚未談時就提出時效抗辯。（
      問：你剛才說95年3月1日你到現場有遇到原告，你問他們
      說兩造要不要談和解，他們說好，就進去屋內談。當時原
      告說好、要談和解的意思，你認為原告是否有要承認債務
      的意思？）我不清楚，我問兩造要不要談一談，原告自己
      也同意說好，同意跟被告進屋內談。因為原告之前到法院
      來找我時，我有跟他說95年3月1日要到現場揭示，如果他
      有意願要跟被告談，在95年3月1日他可以去現場再跟對方
      談，因為原告跟我表示他沒有住在現場那邊。」等語 (見
      原審卷第47至50頁)，且證人即本件被上訴人之訴訟代理
      人龍其祥律師於本院證稱：「 (問：被上訴人提到他曾經
      為了執行的事情去請教律師，這件事情你知道嗎？)知道
      ，這律師就是我。(問：請陳述經過？)被上訴人拿法院囑
      託登記的案件到新竹市法律扶助的地方請教，我跟他說這
      是你欠人家錢，被法院執行，他說他除了20年前做生意失
      敗被法院執行過，而且還為這事情坐牢外，沒有欠人家錢
      ，我就叫他去法院聲請閱卷，看看有無中斷時效的問題，
      幾天後，被上訴人到我律師事務所說，書記官印一份執行
      聲請狀給他，上載93年訴字第600號的判決為執行名義，
      我就跟他說這是93年的沒有時效問題，他說他93年沒有被
      告，也沒有出過庭，我就說你還是要再去閱卷，書記官告
      訴他說他寫錯案號，就把執行名義的判決書影印給他，我
      看並不是債權憑證為執行名義，沒有中斷時效的問題，所
      以建議他，現場執行的時候，要向書記官提出時效抗辯，
      並且要求書記官記明筆錄，以免日後無法查證。」等語 (
      見本院卷第56頁)。經比對證人陳明怡書記官與證人甲○
      ○、吳家傳、許陳蘭等人之證詞，得以知悉下列情事：
１、被上訴人於95年3月1日陳明怡書記官抵現場揭示查封公告之
    前，已因請教律師而知其積欠上訴人之債務罹於時效消滅得
    拒絕給付，是以被上訴人於執行現場向陳明怡書記官提出時
    效抗辯，業經本院向原法院調取系爭執行事件全卷查明無訛
    。揆諸常情，被上訴人既知其債務罹於時效消滅而得拒絕給
    付，是否仍會於應允清償，實堪置疑。
２、被上訴人之所以與上訴人至其母親許陳蘭屋內商談，乃應陳
    明怡書記官之提議所為，並非被上訴人於執行人員抵達現場
    即主動要求與上訴人協商債務。是上訴人主張被上訴人於執
    行人員至現場時，即主動邀約上訴人至其母親許陳蘭屋內商
    談借款債務之清償事宜，自非可取。
３、原法院所定95年3月10日上午9時30分之期日，係陳明怡書記
    官在查封揭示之後，主動所為，並非被上訴人所要求。上訴
    人主張被上訴人於95年月1日當天有請執行書記官幫忙兩造
    調解債務之清償，已承認積欠上訴人之債務，且承諾償還，
    其後執行處人員乃發通知，請兩造於同月10日到院調解，被
    上訴人故意缺席云云，委無可採。況陳明怡書記官所定95年
    3月10日上午9時30分之期日，僅通知債權人即上訴人而已，
    並未通知債務人即被上訴人，此有陳明怡書記官於指封切結
    背面所黏貼之小便條紙可稽。倘該日確如陳明怡書記官所稱
    係為兩造和解而定，何以該期日僅通知上訴人而已？倘上訴
    人確於95年3月10日到場，何以未見記載上訴人到場之筆錄
    ？何以陳明怡書記官未當場告知上訴人應補正之事項，卻於
    當日發出命上訴人查報系爭土地上房屋門牌號碼之補正通知
    ？是以陳明怡書記官僅通知上訴人於95年3月10日上午9時30
    分到院，究係為命債權人補正上開事項，抑或係為兩造和解
    而定該期日，亦堪置疑。
４、證人甲○○雖證稱被上訴人與伊約好95年3月7日下午2時，
    在新竹市○○路○段78號伊經營之工廠談還錢之事，被上訴
    人要帶其兒子去，還給伊1張名片，結果95年3月7日下午1時
    左右，被上訴人打電話給伊，告以人在高雄趕不回來，要改
    天，後來伊根據被上訴人名片打電話給被上訴人，被上訴人
    都沒有接。」等語，惟此不僅被上訴人否認其事，且上訴人
    亦未舉證以實其說，自非可採。
(三)、揆諸前開說明，得否僅以被上訴人於執行人員揭示查封公
      告當天，有就債務一事與上訴人磋商、洽談之行為，即認
      被上訴人就其所知悉時效已完成之債務，於當天已向上訴
      人以契約承認該債務，明確表示願意繼續清償，而默示為
      拋棄其時效利益之意思表示，自有疑義。上訴人未進一步
      舉證證明被上訴人於95年3月1日當天確有以契約承認債務
      ，而為拋棄時效利益之行為，則被上訴人於95年3月1日在
      其母親許陳蘭屋內與上訴人商談時，縱然交付一紙名片予
      上訴人，亦不足為上訴人有利之佐證。是上訴人辯稱被上
      訴人已於債務之時效完成後，對其拋棄時效利益云云，自
      難令人置信。
(四)、按「時效完成後，債務人得拒絕給付。」、「執行名義成
      立後，如有消滅或妨礙債權人請求之事由發生，債務人得
      於強制執行程序終結前，向執行法院對債權人提起異議之
      訴。如以裁判為執行名義時，其為異議原因之事實發生在
      前訴訟言詞辯論終結後者，亦得主張之」，民法第144條
      第1項、強制執行法第14條第1項分別定有明文。本件上訴
      人對被上訴人有系爭判決所載之債權，且債權已罹15年時
      效消滅，為兩造所不爭執 (見本院卷第56頁反面)，被上
      訴人既無拋棄時效利益之情事存在，已如前述，則被上訴
      人主張依民法第144條第1項之規定，對上訴人拒絕給付，
      自屬有據。再者，被上訴人之此一時效抗辯，係屬執行名
      義成立後，所生消滅債權人請求之事由，而系爭執行事件
      尚未終結，復為兩造所不爭執，則被上訴人依強制執行法
      第14條第1項之規定提起本件債務人異議之訴，請求撤銷
      原法院系爭執行事件之強制執行程序，即非無據。
四、綜上所述，被上訴人依強制執行法第14條第1項之規定提起
    本件債務人異議之訴，請求撤銷原法院系爭執行事件之強制
    執行程序，洵屬正當，應予准許。原審為上訴人敗訴判決，
    經核並無不合。上訴意旨指摘原判決不當，求予廢棄改判，
    為無理由，應予駁回上訴。又本件事證已臻明確，兩造其餘
    之攻擊、防禦方法經審酌後，認與判決結果不生影響，爰不
    一一論述，併此敘明。
五、據上論結，本件上訴為無理由，依民事訴訟法第449條第1項
    、第78條，判決如主文。
中    華    民    國    95    年    12    月    5    日
                    民事第十庭
                        審判長法  官  阮富枝
                              法  官  吳麗惠
                              法  官  黃豐澤
正本係照原本作成。
不得上訴。
中    華    民    國    95    年    12    月    6     日
                              書記官  廖艷莉


司法院資訊處製作；財團法人民間司法改革基金會備份。
